【裁判字號】    96,竹簡,1141
【裁判日期】    970506
【裁判案由】    給付票款
【裁判全文】
臺灣新竹地方法院民事判決            96年度竹簡字第1141號
原      告  戊○○
                      號
訴訟代理人  陳恩民律師
            魏翠亭律師
被      告  丁○○
上列當事人間請求給付票款等事件，本院於民國96年4月22日辯
論終結，判決如下：
    主  文
被告應給付原告新台幣貳佰零壹萬肆仟壹佰肆拾貳元，及自民國
九十六年五月二十六日起至清償日止，按年息百分之二十計算之
利息。
原告其餘之訴駁回。
訴訟費用由被告負擔百分之七十五，餘由原告負擔。
本判決原告勝訴部份得執行。
    事實及理由
一、原告主張：
（一）民國93年間被告向原告誆稱有投資菲律賓吉普車改裝之計
      程車生意，以及提供菲律賓在台外勞之貨物買賣，投資收
      益十分可觀，但因有資金週轉之需求，希望原告能借予資
      金，其每月會支付原告利息，原告不疑有他，分別交付金
      錢借予被告投資。起初被告上會給付部分之借款利息予原
      告以資為取信，待原告相信被告確會依約付息後，被告又
      向原告陸續借支金額，截至95年8月1日為止，共計新台幣
      （下同）二百七十萬元，並簽有財物借出保管契約書為據
      ，兩造約定被告應於96年9月30日返還前開借款，被告並
      於95年8月23日簽發面額二百七十萬元、到期日96年9月30
      日、免除作成拒絕證書之本票（下稱系爭本票）一紙交予
      原告。然嗣後被告時常以各種理由推託不付借款利息，由
      於原告幾乎所有積蓄均借給被告，之前急需用錢而請被告
      先還五十二萬元，然其餘未還之二百一十八萬元，待96年
      9月30日返還期限屆至後，被告仍置之不理，爰依票據及
      借貸之法律關係，請求被告清償，並自款項借出之95年8
      月1日起至清償日止，按年息百分之二十計算之利息（兩
      造原約定之利息超過百分之二十，故依民法第205條規定
      以百分之二十計算）。為此聲明如下：
    (一)被告應給付原告二百一十八萬元，及自95年8月1日起至清
      償日止，按年息百分之二十計算之利息。
    (二)訴訟費用由被告負擔。
（二）對被告抗辯所為之陳述：
      原告並未與被告共同集資從事外勞小額借貸業務，從財物
      借出保管契約書文義即可看出兩造為借貸，若原告係投資
      ，何以財物借出保管契約書上不寫原告出資若干，且原告
      從未參與被告所謂之外勞貸款業務。且被告96年11月29日
      答辯狀附件一之集資與退款明細，其上亦記載每萬元紅利
      為四百元或三百五十元或三百元，被告此種計算方式，明
      顯為計息之計算方式，如係集資承作外勞小額貸款，則應
      以實際獲利來計算分紅。訴外人甲○○等人是否有與被告
      共同集資從事外勞小額貸款，則與本件無關。另原告從未
      同意以借款之三成與被告和解，況且被告96年7月16日寄
      發予原告之存證信函中還自承積欠二百一十八萬元。
二、被告答辯如下：
（一）兩造均為啟碁科技股份有限公司之員工，基於創業理念相
      同，與訴外人甲○○、乙○○、丙○○等人共同集資承作
      外勞小額貸款及外勞日用品供應之業務，但因外勞日用品
      供應業務因利潤太低，從95年9月2日經營至95年11月21日
      即告終止，外勞小額貸款業務則由被告主持，並採各出資
      額每月拆放紅利方式經營，貸放對象計有任職於中美晶製
      品有限公司、旭興科技股份有限公司、合勤科技股份有限
      公司、日月光半導體股份有限公司、廣達電腦股份有限公
      司、碩邦實業股份有限公司等約200名外勞。原告前後共
      出資二百八十三萬元，並取回紅利多次，取得之紅利計有
      一百多萬元。然93年6月至96年5月發生外勞逃跑及遭遣返
      事件，被告已無法從各借款外勞回收本金與利息，故於96
      年5月正式通知各集資人終止外勞小額貸款之經營。
（二）詎原告有所不甘，利用黑道恐嚇，迫使被告在系爭本票上
      簽名，其簽名時間係96年4、5月間，而非票載之95年8月
      23日，且系爭本票之發票日、到期日、金額、「戊○○」
      、「如無法支付願以房屋不動產償付」、「同地址」等均
      非其所簽寫，其簽名時此揭欄位俱為空白，原告實有偽造
      文書之嫌，且雙方當初言明系爭本票僅作出資證明之用，
      今原告卻主張為借貸，然若為正常民間借款，應係93年10
      月1日入資即由被告開立同額本票，不可能只於95年8月23
      日開立一張本票，遑論當日原告並未有任何資金進出。
（三）96年3月底被告與原告及其他集資人達成協議，依民間慣
      例以本票金額之三成來和解，因原告出資較多，故被告回
      收之一百三十三萬零二百八十元，其中約六成均償還原告
      ，而被告依約於96年3月29日還款三十萬元、96年4月5日
      還款七萬五千九百元、96年4月25日還款三十萬元、96年5
      月5日還款六萬四千六百二十三元、96年5月25日還款五萬
      元，合計清償七十九萬零五百二十三元。然原告事後反悔
      ，不但不歸還本票，反稱收回之七十九萬零五百二十三元
      為紅利，又對被告進行提存、查封之行為，實有失厚道。
（四）為此答辯聲明如下：
    (一)原告之訴駁回。
    (二)訴訟費用由原告負擔。
三、程序部分：
    本件原告起訴時係本於票據而為請求，嗣於96年12月12日言
    詞辯論時追加借款返還請求權，併依借貸之法律關係而為請
    求，97年2月5日辯論意旨狀再擴張利息之請求（起算日及利
    率均有擴張），被告未抗辯而續為本案之言詞辯論，依據民
    事訴訟法第255條第2項、第255條第1項但書第3款規定，原
    告上述訴之追加以及利息之擴張請求，均應予准許。又本件
    因原告為訴之追加，本應適用通常訴訟程序，然被告對此亦
    未抗辯而為本案之言詞辯論，依民事訴訟法第435條第2項規
    定，視為兩造已有適用簡易程序之合意。
四、本院之判斷：
（一）原告主張其持有系爭本票，到期提示後，被告尚有票款二
      百一十八萬元未付，被告則辯稱系爭本票之發票日、到期
      日、金額均非其所簽寫。按票據法第120條規定甚明，本
      票之金額及發票年月日為本票之應記載事項。原告就被告
      上開抗辯，並未爭執，亦未提出證據證明系爭本票上之金
      額以及發票年、月、日為被告所書，或經被告授權而填寫
      ，從而，系爭本票應認為尚未齊備本票之應記載事項，為
      無效票據，原告持無效票據向被告請求票款，於法自屬無
      據。
（二）原告另主張被告向其借款二百七十萬元，已提出金額為二
      百七十萬元之財物借出保管契約書一紙為證，該財物借出
      保管契約書之真正，為被告所不爭執（見本院96年12月12
      日言詞辯論筆錄）。被告雖辯稱兩造間非借貸，而是原告
      共同出資從事外勞小額貸款業務，惟查：
    (一)上開金額為二百七十萬元之財物借出保管契約書，其上所
      用文字為：「‧‧立契約書人戊○○（以下簡稱甲方）同
      意從民國95年8月1日起至96年9月30日終止，將新台幣貳
      佰柒拾萬元整交付保管，保管期間乙方（即被告）應盡保
      管義務，並且於保管契約終止日當天，乙方應無條件歸還
      甲方所交付保管之全部財物‧‧以下為甲方（即原告）借
      出給乙方（即被告）所列出之總金額‧‧在此期間內雙方
      約定於每一個月的第五天，乙方（即被告）同意支付甲方
      （即原告）利息償付，利息之計算方式如下：借出貳佰柒
      拾萬元共計利息每個月玖萬柒仟伍佰元整‧‧」。依據前
      述文義，兩造間既約定原告將二百七十萬元交予被告，一
      定期間內被告按月支付利息，保管期屆至時被告應返還二
      百七十萬元予原告，核與民法第474條所定之消費借貸契
      約要件相符。況且，前揭財物借出保管契約書並無任何隻
      字片語提及外勞小額貸款業務或原告出資從事何種業務，
      被告則係不論外勞貸款業務之盈虧，每月付息予原告，原
      告主張兩造間為消費借貸契約，即屬可採。
    (二)查兩造在簽立二百七十萬元財物借出保管契約書之前，陸
      續於93年11月1日、95年3月1日另訂二份財物委託保管契
      約書，金額分別為十五萬元、一百七十萬元，此有被告所
      提之該二份財物借出保管契約書在卷可考，且為被告所不
      爭執。再細譯此二份財物借出保管契約書之文義，亦與前
      述二百七十萬元契約書相同，均載明原告借出若干金額予
      被告、被告同意於保管期間支付利息、保管契約終止日則
      應償還原告等，足見兩造間並非只有二百七十萬元財物借
      出保管契約書，而係從93年間開始陸續有金錢往來。衡情
      度理，倘若原告多年來係與被告共同集資從事外勞小額貸
      款業務，以兩造訂定書面契約之型式，至少會在其中一份
      契約上記載投資目的、利潤分享、虧損分攤之原則，而不
      可能每次均書寫原告借出多少金額予被告、被告應於何時
      返還。是以，被告所辯，尚與常情有違而不足取。
    (三)被告所稱原告曾參與外勞小額貸款業務之證據，無非係某
      日被告偕同原告曾至新竹市○○街大潤發附近之外勞宿舍
      ，向一名為「藍妮」之外勞收利息錢。惟據被告所言，該
      次原告只對「藍妮」說「我沒有辦法幫你」，當天原告也
      沒有拿到錢，過幾日被告再自行向「藍妮」收款，原告除
      該次之外，未曾與任何外勞有過接觸（見本院97年3月25
      日言詞辯論筆錄）。由此觀之，原告就被告所稱之外勞小
      額貸款業務，實無任何介入或參與，至多僅能認為原告知
      悉被告借款之用途，尚無從執此推認原告係共同集資外勞
      貸款業務之投資人。
    (四)本院依職權調閱訴外人乙○○、詹豐祥對被告起訴請求清
      償借款之民事案卷（97年度訴字第138號），及原告、訴
      外人乙○○、詹豐祥、甲○○對被告提出之刑事詐欺案卷
      （臺灣新竹地方法院檢察署96年度他字第1768號），不論
      是原告或訴外人乙○○、詹豐祥、甲○○，無一表示係集
      資從事外勞貸款業務。
    (五)綜上各情，原告主張被告向其借款二百七十萬元，堪屬可
      信，被告辯詞，則不可採。
（三）按消費借貸之借用人應於約定期限內，返還與借用物種類
      、品質、數量相同之物，民法第478條訂有明文。查二百
      七十萬元財物借出保管契約書所載之借款期限96年9月30
      日已經屆至，原告依消費借貸之法律關係請求被告清償，
      於法有據。被告雖抗辯兩造已用三成金額和解，但為原告
      所否認，被告又未提出證據以佐其說，自無從採認被告片
      面所言，而被告所述以三成金額和解為前提之未償還金額
      二百零八萬元，因係附條件之自認，同不可採，尚不得逕
      認被告未償還之數額為二百零八萬元。被告抗辯其已於96
      年3月29日給付原告三十萬元、96年4月5日給付七萬五千
      九百元、96年4月25日給付三十萬元、96年5月5日給付六
      萬四千六百二十三元、96年5月25日給付五萬元等情，業
      據提出「戊○○出資與紅利紀錄表」、新竹一信存摺影本
      為證。原告雖抗辯被告只清償借款本金五十二萬元，然未
      提出任何證據，反觀被告提出之「戊○○出資與紅利紀錄
      表」，就93年10月1日以來兩造間之金錢往來，何時由何
      帳戶進出，紀錄甚詳，尤其紅利給付部份，核與兩造歷來
      約定之利息數額大致相符，是被告提出之「戊○○出資與
      紅利紀錄表」堪信為真。其次，依該紀錄表所示，迄96
      年3月5日止被告應給付原告之利息，確按期給付，而被告
      自承嗣後已無力負擔高額利息，兩造之借貸契約復無禁止
      被告不得期前清償或一部清償之約款，則被告於96年3月
      29日起陸續給付之金額，其真意應係清償本金。再者，兩
      造間約定之利率高於法定利率之限制，依民法第205條規
      定，超過週年百分之二十之利息，原告自無請求權，系爭
      借貸之利率應認係年息百分之二十。第按清償人所提出之
      給付，應先抵充費用，次充利息，次充原本，民法第323
      條第1項規定甚明。則被告上開5次之給付，業已清償如附
      表所示之本金與利息，故96年5月25日起被告未償之借貸
      本金數額為二百零一萬四千一百四十二元，未償之利息則
      從96年5月26日起按年息百分之二十計算。又按「遲延之
      債務以支付金錢為標的者，不問其債務是否原應支付利息
      ，債權人均得請求依法定利率計算之遲延利息，不過應付
      利息之債務，有較高之約定利率時，從其約定計算遲延利
      息，並不以債務之有約定利率，為遲延利息請求權之發生
      要件。」，最高法院22年上字第3536號判例可供參照。準
      此，原告請求遲延利息亦按年息百分之二十計算，確屬有
      據。綜上，原告本於消費借貸之法律關係，請求被告清償
      借款二百零一萬四千一百四十二元，及自96年5月26日起
      至清償日止按年息百分之二十計算之利息，為有理由，應
      予准許，逾此部分之請求，則無理由，應予駁回。
五、因本案事證已臻明確，兩造其餘主張陳述及所提之證據，均
    毋庸再予審酌，附此敘明。
六、本件係依民事訴訟法第427條第4項適用簡易訴訟程序所為被
    告部分敗訴之判決，被告敗訴部分，應依職權宣告原告得假
    執行。
七、據上論結：本件原告之訴為一部有理由，一部無理由，依民
    事訴訟法第436條第2項、第79條、第389條第1項第3款，判
    決如主文。
中    華    民    國    97    年    5     月    6     日
                  新竹簡易庭    法  官  李珮瑜
以上正本係照原本作成。
如對本判決上訴，須於判決送達後20日內向本院提出上訴狀。
中    華    民    國    97    年    5     月    6     日
                                書記官  朱苑禎
附表：（單位新台幣，小數點下均四捨五入）
一、96年3月29日之三十萬元，其中三萬五千五百零七元抵充利
    息（96年3月5日至96年3月29日之利息計算式，0000000x0.
    2/365x24=35507），二十六萬四千四百九十三元抵充借款原
    本，故96年3月29日未償之借貸本金為二百四十三萬五千五
    百零七元。
二、96年4月5日之七萬五千九百元，其中九千三百四十二元抵充
    利息（96年3月30日至96年4月5日之利息計算式，0000000x0
    .2/365x7=9342），六萬六千五百五十八元抵充借款原本，
    故96年4月5日未償之借貸本金為二百三十六萬八千九百四十
    九元。
三、96年4月25日之三十萬元，其中二萬五千九百六十一元抵充
    利息（96年4月6日至96年4月25日之利息計算式，0000000x0
    .2/365x20=25961），二十七萬四千零三十九元抵充借款原
    本，故96年4月25日未償之借貸本金為二百零九萬四千九百
    一十元。
四、96年5月5日之六萬四千六百二十三元，其中一萬一千四百七
    十九元抵充利息（96年4月26日至96年5月5日之利息計算式
    ，0000000x0.2/365x10=11479），五萬三千一百四十四元抵
    充借款原本，故96年5月5日未償之借貸本金為二百零四萬一
    千七百六十六元。
五、96年5月25日之五萬元，其中二萬二千三百七十六元抵充利
    息（96年5月6日至96年5月25日之利息計算式，0000000x0.
    2/365x20=22376），二萬七千六百二十四元抵充借款原本，
    故96年5月25日未償之借貸本金為二百零一萬四千一百四十
    二元。


司法院資訊處製作；財團法人民間司法改革基金會備份。
